【裁判字號】    98,上訴,2203
【裁判日期】    980824
【裁判案由】    誣告
【裁判全文】
臺灣高等法院刑事判決                98年度上訴字第2203號
上  訴  人
即  自訴人  乙○○
自訴代理人  陳化義律師
被      告  甲○○
選任辯護人  傅祖聲律師
            朱日銓律師
上列上訴人，因被告誣告案件，不服臺灣臺北地方法院97年度自
字第130 號，中華民國98年4月8日第一審判決，提起上訴，本院
判決如下：
    主  文
上訴駁回。
    理  由
一、自訴意旨略以：被告甲○○係鴻海集團負責人，明知自訴人
    乙○○係從事新聞工作媒體人，負有報導新聞資料提供人民
    知的權利的天職，由於工作關係，乙○○知道甲○○在美國
    曾經隱瞞重大訴訟數10件，時間長達20多年，此消息會不利
    購買鴻海集團股票之投資人，有違反證券交易法的情事，另
    甲○○因在美國有逃漏稅捐，後來與美國的國稅局認罪協商
    ，又在中國收取人頭仲介費，因為公司避稅，找過員工來頂
    罪，在芬蘭公司爆發大罷工等情事，上開事情，甲○○都沒
    有對外揭露，盡到上市公司的義務，乙○○得知這些已經在
    報章雜誌曾經出現過、或是從美國資訊風聞而來的事情，就
    在甲○○約見乙○○專訪時，在聊天中透露以上幾點甲○○
    行為不端正的事項，因此甲○○對乙○○產生疑慮，擔心乙
    ○○會揭露上揭不利於甲○○的事情，透過曾經鴻海集團擔
    任公關的楊人凱，前來跟乙○○遊說，希望乙○○不要將這
    些消息公諸於世，願意以新臺幣（下同）3200萬元作為補償
    乙○○放棄著作之權利，及以後不報導出書的損失，甲○○
    擔心乙○○做不到，透過楊人凱要求乙○○另外簽一份保密
    條款，要求乙○○今後封口封筆，甲○○明知自己係心甘情
    願為解決心中疑慮，願意主動提出給乙○○的金錢，並非乙
    ○○對甲○○進行恐嚇，甲○○竟基於誣告的動機，故意陷
    乙○○於罪，在民國95年10月20日透過顏廷鈺律師向臺北市
    政府刑事警察局對乙○○提出恐嚇罪的告訴，顏廷鈺律師並
    在95年12月14日以電話引誘乙○○到臺新銀行敦化分行取款
    ，並簽訂保密條款，顏廷鈺律師僅表示包在紅色購物袋內有
    3200萬元，乙○○因而信以為真，簽署保密條款，警察就出
    現逮捕乙○○，但乙○○並未拿到任何錢，甲○○將一件其
    自願要求乙○○封筆、封口的限制著作權利的對價交易行為
    ，污衊為恐嚇行為。因認被告甲○○涉犯刑法第169條第1項
    誣告罪嫌云云。
二、按，同一案件經檢察官依刑事訴訟法第228 條規定開始偵查
    者，除告訴乃論之罪經犯罪之直接被害人提起自訴者外，不
    得再行自訴，同法第323條第1項規定甚明。其立法理由為：
    「為避免利用自訴程序干擾檢察官之偵查犯罪，或利用告訴
    ，再改提自訴，以恫嚇被告，同一案件既經檢察官依法開始
    偵查，告訴人或被害人之權益當可獲保障，爰修正第一項檢
    察官『依第二百二十八條規定開始偵查』，並增列但書，明
    定告訴乃論之罪之除外規定」，故本規定之立法目的，旨在
    限制自訴，防杜同一案件重複起訴之雙重危險，及避免同一
    案件經不起訴復遭自訴之訴訟結果矛盾。本規定所謂「開始
    偵查」，係指檢察官依同法第228 條之規定，知有犯罪嫌疑
    而開始偵查者而言；「同一案件」係指所訴兩案之被告相同
    ，被訴犯罪事實亦屬同一；故實質上一罪屬同一事實，想像
    競合犯及刑法修正前牽連犯、連續犯之裁判上一罪者，亦屬
    同一事實。
三、次按，刑法第169條誣告罪刑，原較第310條所定誹謗之罪刑
    為重，而誣告行為對於被誣告人之名譽，亦大都有所妨害，
    故誣告罪之內容，已將誹謗之犯罪吸收在內，行為人之誣告
    行為，即使具有妨害被誣告人名譽情形，仍應論以誣告罪名
    ，並無適用刑法第310 條論科之餘地（最高法院26年滬上字
    第2 號判例參照）。依上開規定，同一案件於檢察官偵查後
    ，自訴人就告訴乃論之罪，固仍得提起自訴，但該告訴乃論
    之罪部分如屬輕罪，而有裁判上一罪關係之重罪部分，則屬
    非告訴乃論時，因新修正刑事訴訟法第323條第1項但書，既
    已限定於檢察官偵查後之自訴，須以告訴乃論之罪之情形，
    始得提起，故法院應類推適用同法第319條第3項但書規定「
    不得提起自訴之部分係較重之罪」之法理，認為該輕罪之告
    訴乃論之罪部分仍不得提起自訴，始符刑事訴訟法第323 條
    第1 項之立法意旨。亦即裁判上一罪之一部分，若先經檢察
    官開始偵查，其效力及於全部，其他部分即應受上開法條之
    限制，而不得再行自訴，且不因自訴人與檢察官所主張罪名
    不同而有異（最高法院97年度台上字第5662號判決）。
四、經查，上訴人即自訴人乙○○曾向臺灣臺北地方法院檢察署
    對被告甲○○提起如上述自訴狀內容所示誣告罪告訴，此經
    臺灣臺北地方法院檢察署於民國97年8 月25日以97年度他字
    第7116號案件受理。而檢察機關於受理告訴、告發、自首或
    司法警察移送案件後，依其分案規則，將案別區分為「偵字
    案」、「他字案」或「相字案」等，僅為內部事務分配方式
    ，無礙業已開始偵查之效力。是被告被指所涉之誣告行為，
    依告訴內容，尚未載明指稱有妨害名譽內容，縱依上開判例
    意旨，可認具有妨害被害人名譽信用情形，惟誣告罪之內容
    已將妨害名譽及信用犯罪吸收在內，應係單純一罪，則自訴
    人於97年10月16日向原審法院所提自訴，係於檢察官開始實
    施偵查之後，依刑事訴訟法第323條第1項規定，自不得再行
    自訴。縱認自訴人所告訴被告誣告罪，具有妨害被害人名譽
    之情形，而非單純一罪關係，惟依上所述，具有裁判上一罪
    關係，而已不得自訴誣告罪部分係較重之罪，自訴人就全部
    犯罪事實，亦不得再提起自訴。原審逕認「誣告係非告訴乃
    論之罪，依前揭說明，不得提起上訴」，乃不經言詞辯論，
    為自訴不受理之諭知，雖與本院上開論述未盡相符，但無礙
    相同結果之認定，自無不合。上訴人以誣告罪內容含妨害名
    譽之犯罪在內，為告訴乃論之罪，符合刑事訴訟第323條第1
    項但書規定，應可提起自訴云云，指摘原判決不當，核為無
    理由，爰不經言詞辯論，逕行駁回本件上訴。
據上論斷，應依刑事訴訟法第368條、第372條，判決如主文。
中    華    民    國    98    年    8     月    24    日
                  刑事第三庭審判長法  官  陳博志
                                  法  官  許文章
                                  法  官  蔡聰明
以上正本證明與原本無異。
如不服本判決，應於收受送達後十日內向本院提出上訴書狀，其
未敘述上訴之理由者並得於提起上訴後十日內向本院補提理由書
（均須按他造當事人之人數附繕本）。
                                  書記官  陳建邦
中    華    民    國    98    年    8     月    24    日


司法院資訊處製作；財團法人民間司法改革基金會備份。
